臺灣臺中地方法院民事判決　九十二年度訴字第二四五○號
　　原　　　告　戊○○
　　　　　　　　丁○○
　　　　　　　　丙○○
　　　　　　　　甲○○
　　共　　　同
　　訴訟代理人　王文聖律師
　　被　　　告　臺灣土地銀行
　　　　　　　　　　　　　設台.
　　法定代理人　乙○○　　住同.
　　訴訟代理人　庚○○　　住同.
　　　　　　　　己○○　　住同.
右當事人間第三人異議之訴事件，本院於民國九十三年四月十五日言詞辯論終結，判
決如左：
    主      文
原告之訴駁回。
訴訟費用由原告連帶負擔。
    事      實
甲、原告方面：
壹、聲明：
一、臺灣臺中地方法院九十一年度民執辰字第三六八八九號返還借款強制執行事件中
    ，關於如附表所示之強制執行程序，應予撤銷。
二、訴訟費用由被告負擔。
貳、陳述：
一、緣於民國（下同）八十五年一月一日，訴外人張正玄、蔡福益、林振豐、陳建三
    、吳榮儀、林賢明、許義緯、張金雀、任金櫻、陳奕瑞、吳登仁及原告戊○○等
    人合夥互約出資經營「大豐原游泳池」，而向訴外人吳正雄及系爭強制執行事件
    之債務人張碧雲承租座落台中縣神岡鄉○○段第二二九之二、二九五之二、二九
    四之三地號土地（吳正雄所有）及同段第二九八地號田地（張碧雲所有），並約
    定承租人「大豐原游泳池」為事業需要，得自行支出費用於前開土地上施設建築
    定著物，但租賃期限屆滿或終止時，前開定著物所有權即歸出租人所有，租期則
    自八十五年一月一日起至九十三年九月三十日止。
二、前開訴外人張正玄等合夥之「大豐原游泳池」旋即以「大豐原水上世界籌備處」
    之名義，於八十四年間，以新臺幣（下同）二千六百萬元之總價，委由訴外人冠
    陽欣業有限公司（以下簡稱為冠陽公司）於前開土地上設計興建游泳池與其他地
    上物。是可知系爭游泳池與未辦保存登記之地上物等設施，係由訴外人張正玄等
    十二人合夥出資興建原始取得，其所有權應屬合夥人公同共有。其後張正玄等十
    二人雖另成立大豐原欣業股份有限公司，惟並未將系爭建物列為該公司資產。
三、其後因「大豐原游泳池」經營不善，積欠前開租金，而由訴外人張碧雲依原租約
    第九條之規定終止租約，並取得系爭建物之事實上處分權。而「大豐原游泳池」
    部分合夥人亦無意繼續經營，遂由原告戊○○邀約其他三位原告，共同頂讓承受
    原「大豐原游泳池」之營業與各項地上物及設施，並改名為「黃金海岸游泳池」
    。原告等並於八十八年九月十日與訴外人張碧雲就其所有台中縣神岡鄉○○段第
    二九八地號土地，簽訂土地出租建築設施營業契約書，由原告向張碧雲承租前開
    土地並頂讓系爭游泳池等設施，而約定由原告負責清償「大豐原游泳池」原積欠
    之租金等費用，而取得系爭建物之事實上處分權，於前開土地出租建築設施營業
    契約書中，則載明原告出資興建游泳池及相關休閒營業，原告於前開土地上有建
    築大型鋼骨結構烤漆板建構室內游泳池一棟、辦公室一棟、機械控制室一棟、空
    壓室一棟、鍋爐配備室一棟，及立體迴旋式滑水道、長距平面滑水道、海浪式室
    外游泳池、平面室外游泳池、西德深井一座、抽水機電一座、植樹綠化、健康活
    動等設施。堪認系爭未辦保存登記之不動產已由原告取得事實上之處分權。
四、按第三人就執行標的物有足以排除強制執行之權利者，得於強制執行程序終結前
    ，向執行法院對債權人提起異議之訴，強制執行法第十五條定有明文。查系爭未
    辦保存登記之不動產，既經債權人即本件被告誤為係債務人即訴外人張碧雲所有
    而予指封，而原告取得系爭未辦保存登記不動產之事實上處分權，亦業如前述，
    則原告自得代位原所有權人亦即代位張碧雲再輾轉代位張正玄等十二個合夥人提
    起本件訴訟。
參、對被告抗辯之陳述：系爭建物於八十六年間固曾遭強制執行，惟因訴外人張碧雲
    向原承租人「大豐原游泳池」承諾將解決其與債權人間之貸款糾紛，「大豐原游
    泳池」始未出面主張系爭建物之所有權。
肆、證據：提出租賃契約書影本一件、工程設計合約書影本一件、土地出租供建築設
    施營業契約書影本一件、合夥契約書影本一份、註銷統一發票證歇業申請書影本
    一份、公司執照、營利事業登記證、公司章程、股東名簿、資產負債表、民事判
    決影本、存摺明細表影本、台中縣稅捐稽徵處函影本、豐原市農會申請暫緩執行
    狀影本、照片等為證。並聲請傳訊證人張正玄，另聲請本院至現場履勘。
乙、被告方面：
壹、聲明：
一、原告之訴駁回。
二、訴訟費用由原告連帶負擔。
貳、陳述：
一、按強制執行法第十五條所謂就執行標的物有足以排除強制執行之權利者，係指對
    於執行標的物有所有權、典權、留置權、質權存在情形之一者而言。原告僅係向
    訴外人張碧雲承租系爭土地，自不得提起第三人異議之訴。
二、台中縣豐原市農會曾於八十六年九月九日向本院聲請強制執行系爭建物，而經三
    次拍賣均無人應買，視為撤回強制執行。當時拍賣公告中即載明系爭建物所有人
    為訴外人張碧雲，且於該強制執行程序中，並未有他人主張對系爭建物有所有權
    ，原告主張系爭建物為其等所有，顯係臨訟杜撰，不足採信。
三、訴外人吳正雄、張碧雲於八十五年一月一日與「大豐原游泳池」簽訂之租賃契約
    書中，即載明承租人為「大豐原游泳池」，合夥代表人為訴外人張正玄，合夥人
    為蔡福益、林振豐、陳建三、吳榮儀、林賢明、許義緯等，原告等四人均非合夥
    人，自亦不得主張係所有權人。又「黃金海岸游泳池」係獨資經營，並非原告等
    四人合夥，原告等僅係向訴外人張碧雲承租土地而已，不得提起本件訴訟。
四、原告曾具狀向臺灣臺中地方法院民事執行處陳報其等以訴外人張碧雲之名義興建
    系爭建物，因不符法令無法辦理保存登記，惟仍以張碧雲為房屋稅之納稅義務人
    ，該項自認自足生拘束效力，可知訴外人張碧雲始係系爭建物之原始起造人，原
    告起訴顯無理由。
五、又建號一五二一號建物係債務人即訴外人張碧雲自住，有臺中地方法院民事執行
    處查封筆錄可憑；而系爭未辦保存登記建物與前開訴外人張碧雲自住之主建物相
    連相通，而無獨立出入口，應係主建物之附屬物，而非獨立建物。
參、證據：提出本院八十六年民執辰字第一六一七五號公告影本一份、民事陳報狀影
    本一份、營業登亦資料公示查詢資料一份、申請書影本一份、查封筆錄影本一份
    等為證。
丙、本院依職權調閱本院民事執行處八十六年度執字第一六一七五號卷宗（含八十六
    年度執全字第一九五號卷）、九十一年度執字第三六八八九號卷宗。
    理　　由
一、原告主張系爭建物為訴外人張正玄等十二人合夥之「大豐原游泳池」向訴外人吳
    正雄、張碧雲承租前開土地，出資興建而原始取得系爭建物之所有權；其後因「
    大豐原游泳池」積欠租金，而由訴外人張碧雲依原租約第九條之規定終止租約，
    並取得系爭建物之事實上處分權；後再由原告與訴外人張碧雲簽訂土地出租建築
    設施營業契約書，而自訴外人張碧雲處取得系爭建物之事實上處分權；系爭建物
    遭被告以係債務人張碧雲所有而聲請強制執行，則原告自得代位張碧雲再輾轉代
    位張正玄等十二個合夥人提起本件訴訟云云。被告則以原告僅係向訴外人張碧雲
    承租土地而已，且系爭未辦保存登記建物與係訴外人張碧雲自住主建物之附屬物
    ，而非獨立建物，原告並非所有權人，自不得提起第三人異議之訴等語置辯。
二、查系爭建物經訴外人張碧雲之債權人即被告，向本院民事執行處聲請強制執行，
    而於九十一年十月十七日經本院囑託台中縣豐原地政事務所查封登記完畢，另經
    本院書記官督同執達員於九十一年十一月一日至現場實施查封，目前執行程序尚
    未終結等事實，為兩造所不爭，復有本院九十一年度執字第三六八八九號返還借
    款執行卷所附之查封筆錄、查封標的物清單、台中縣豐原地政事務所豐地登字第
    ０九一一九０七００００號函可證，並經本院依職權調閱本院民事執行處九十一
    年度執字第三六八八九號卷宗核閱無誤，堪信為真實。
三、按依強制執行法第十五條提起第三人異議之訴者，須第三人就執行標的物有足以
    排除強制執行之權利者，始得提起。又所謂就強制執行標的物有足以排除強制執
    行之權利者，係指對於執行標的物有所有權、典權、留置權、質權存在情形之一
    者而言（最高法院八十五年度台上字第二０二０號判決參照）。則本件首應審究
    者，乃原告是否就強制執行標的物即系爭建物有足以排除強制執行之權利？
（一）查原告主張系爭建物係訴外人張正玄等十二人合夥之「大豐原游泳池」出資興
      建而原始取得所有權，其後因「大豐原游泳池」積欠租金，而由訴外人張碧雲
      依原租約第九條之規定終止租約，並取得系爭建物之事實上處分權，後再由原
      告自訴外人張碧雲處取得系爭建物之事實上處分權等事實，業據證人張正玄於
      本院證述明確（見本院九十三年四月十五日言詞辯論筆錄），堪信為真實。而
　　　違章建築之房屋，原非債務人所有，被執行法院誤予查封者，買受人因不能登
      記，固得代位原所有人提起異議之訴。然違章建築或未保存登記建物之買受人
      則不得對出賣人之債權人所聲請執行提起第三人異議之訴，亦即前手之一為債
      務人者，其即不得代位提起第三人異議之訴（黃永泉著強制執行法實務析論增
      訂五版上冊五八二頁、張登科著強制執行法九十年三月修訂版第一八一頁、陳
      計男著強制執行法釋論二００二年八月出版第一刷第二三五頁可供參考）；此
      由最高法院五十二年度台上字第六八號、四十八年度台上字第二０九號判例要
      旨之反面解釋即知其然。則原告取得系爭建物事實上處分權之前手之一即為本
      件強制執行事件之債務人即訴外人張碧雲，業如前述，依前開說明，原告自不
      得代位提起本件第三人異議之訴。
（二）另查就強制執行標的物有公同共有權，固得認係就強制執行標的物有足以排除
      強制執行之權利。然違章建築或未保存登記建物之原始建築人，亦不得對買受
      人之債權人之執行提起異議之訴（最高法院五十年度台上字第一二三六號判例
      、黃永泉著前揭書第五七三頁可供參考）；從而，原始建築人之後手，自不得
      代位其提起第三人異議之訴。且原始建築人之後手，亦不得提起第三人異議之
      訴（陳計男著前揭書第二三五頁可供參考）。則原告戊○○縱因係前開「大豐
      原游泳池」之合夥人而原始取得系爭建物之公同共有權，然系爭建物已由後手
      即訴外人張碧雲取得事實上處分權，亦如前述，則依前開說明，原告亦不得代
　　　位提起本件第三人異議之訴。
四、原告既未能提出積極確實之證據證明其有前開足以排除本件強制執行之權利，則
    原告前開主張，應非有據，從而，原告提起本件第三人異議之訴，自無理由，應
    予駁回。
五、本件判決之基礎已臻明確，兩造其餘之攻擊防禦方法及舉證，於判決結果均無影
    響，毋庸一一論列，併此敘明。
六、據上論結，本件原告之訴為無理由，依民事訴訟法第七十八條、第八十五條第二
    項，判決如主文。
中　　　華　　　民　　　國　　　九十三　　　年　　四　　月　　二十九　　日
~B臺灣臺中地方法院民事第三庭
~B　　法　官　陳卿和
正本係照原本作成
如對本判決上訴，須於判決送達後二十日內向本院提出上訴狀
中　　　華　　　民　　　國　　　九十三　　　年　  四　　月　　二十九　　日
~B法院書記官
